【裁判字號】    89,訴,3580
【裁判日期】    900315
【裁判案由】    分割共有物
【裁判全文】
臺灣台中地方法院民事判決  八十九年度訴字第三五八○號
    原      告  巳○○
    訴訟代理人  寅○○
    被      告  甲  ○
                癸○○
                壬○○
    右  一  人
    訴訟代理人  己○○    住台.
    被      告  子○○    住台.
                丑○○    住台.
                戊○○○  住台.
                辛○○    住台.
                丁○○○  住台.
                卯○○    住台.
                乙○○    住台.
    右  一  人
    訴訟代理人  丙○○    住台.
    被      告  午○○    住台.
                辰○○    住高.
    右  二  人
    訴訟代理人  庚○○    住台.
右當事人間請求分割共有物事件，本院判決如左：
    主      文
兩造共有坐落台中縣潭子鄉○○○段一八五地號，地目建，面積０．二０二二公頃之
土地，其分割方法為如附圖所示Ａ部分面積０．０二六三公頃分歸被告癸○○、丁○○○、辛○○、戊○○○、丑○○、子○○、壬○○取得，並分別按十四分之七、十
四分之一、十四分之一、十四分之一、十四分之二、十四分之一、十四分之一之比例
保持共有；Ｂ部分面積０．０二六三公頃、Ｃ部分面積０．０二六三公頃分歸被告甲○取得；Ｄ部分面積０．０四四四公頃，分歸原告巳○○、被告甲○、癸○○、壬○○、子○○、丑○○、戊○○○、辛○○、丁○○○、乙○○、午○○、陳文寧取得
，並分別由原告巳○○按一五五０分之二六三、被告甲○按一五五０分之五二六、被
告癸○○按三一００分之二六三、被告壬○○、子○○、戊○○○、辛○○、丁○○○均按二一七００分之二六三、被告丑○○按一０八五０分之二六三、被告陳文寧、
午○○均按三一００分之二六三、被告乙○○按一五五０分之二三五之比例保持共有
；Ｅ部分面積０．００二八公頃，分歸被告卯○○取得；Ｆ部分面積０．０二六三公
頃，分歸被告午○○、辰○○取得，並按分別按二分之一之比例保持共有；Ｇ部分面積０．
０二六三公頃，分歸原告巳○○取得；Ｈ部分面積０．二三五公頃，分歸被告乙○○取得。
訴訟費用由兩造按原應有部分之比例負擔之。
    事    實
甲、原告方面：
  一、聲明：兩造共有坐落台中縣潭子鄉○○○段一八五地號，地目建，面積０．二
      ０二二公頃之土地應予分割，其分割方式各按共有人之應有部分取得應分得面
      積，各共有人分得位置以抽籤定之。
  二、陳述：
    (1)兩造共有坐落台中縣潭子鄉○○○段一八五地號，地目建，面積０．二０二二
      公頃之土地，原告巳○○應有部分為六分之一，被告甲○應有部分為六分之二
      ，被告癸○○應有部分為三十六分之三，被告壬○○、子○○、戊○○○、辛○○、丁○○○、應有部分均為八十四分之一，丑○○應有部分為八十四分之
      二，被告卯○○應有部分為七十二分之一，被告乙○○應有部分為七十二分之
      十一，被告午○○、辰○○應有部分均為十二分之一，由於共有人間無法達成協議分
      割，復未訂立不分割契約，又查無不能分割之情事，經本院豐原簡易庭調解分割事宜
      不成立，爰請求分割如主文第一項所示。
    (2)原告主張經本院囑託台中縣雅潭地政事務所派員會同測量系爭土地位置、面積
      ，並繪製複丈成果圖（即附圖）所示Ｇ部分面積０．０二六三公頃，分歸原告
      取得，另系爭土地中間分出九米道路，除被告卯○○外，由其他共有人按應有
      部分按比例保持共有。
  三、證據：提出土地登記簿謄本、建議分割方案、現場照片四幀、本院調解不成立
      證明書等為證，並請求勘驗測量現場。
乙、被告方面：
  一、被告甲○部分：
    (1)聲明：同意分割。
    (2)陳述：系爭土地上並無建物，亦未使用，同意土地中間留下一條九米寬道路由
      各共有人保持共有，另系爭土地旁一八六─七地號土地為渠所有，希望取得如
      附圖所示Ｂ、Ｃ部分。
  二、被告癸○○、丁○○○、辛○○、戊○○○、丑○○、子○○、壬○○部分：
    (1)聲明：同意分割。
    (2)陳述：
      系爭土地上均無渠等七人所有之建物，分割後渠等七人願保持共有，取得如
        附圖所示Ａ部分，並同意在土地中間劃分一條八米寬道路並保持共有。
      被告丁○○○、辛○○、丑○○、壬○○另稱渠等與被告癸○○、子○○、
        戊○○○七人願保持共有，且同意土地中間分出九米道路和全體共有人保持
        共有，但不包括被告卯○○。
  三、被告乙○○部分：
    (1)聲明：同意分割。
    (2)陳述：系爭土地上並無渠所有之建物，不同意和被告卯○○繼續共有土地，且
      同意土地中間劃分一條八米寬道路繼續保持共有，並希望分得附圖所示Ｈ部分
      。
  四、午○○、辰○○部分：
    (1)聲明：同意分割。
    (2)陳述：系爭土地並無渠等二人所有之建物，且二人願於分割後保持共有，並同
      意在土地中間劃分一條九米寬道路繼續保持共有，但不包括被告卯○○，且希
      望分得附圖所示Ｆ部分。
  五、被告卯○○未於言詞辯論期日到場，亦未提出任何書狀。
丙、本院依職權勘驗現場，並囑託台中縣雅潭地政事務所派員會同測量系爭土地位置
    、面積，製有勘驗筆錄及複丈成果圖附卷。
    理    由
一、本件被告壬○○、子○○、戊○○○、乙○○未於最後言詞辯論期日到場，被告
    卯○○於言詞辯論期日到場，核無民事訴訟法第三百八十六條所列各款情形，爰
    依原告之聲請，就被告壬○○、子○○、戊○○○、乙○○、卯○○部分，由其
    一造辯論而為判決。
二、本件原告主張：坐落台中縣潭子鄉○○○段一八五地號，地目建，面積０．二０
    二二公頃之土地為兩造共有，應有部分別為原告巳○○應有部分為六分之一，被
    告甲○應有部分為六分之二，被告癸○○應有部分為三十六分之三，被告壬○○
    、子○○、戊○○○、辛○○、丁○○○、應有部分均為八十四分之一，丑○○
    應有部分為八十四分之二，被告卯○○應有部分為七十二分之一，被告乙○○應
    有部分為七十二分之十一，被告午○○、辰○○應有部分均為十二分之一，有土地登記
    簿謄本一份在卷可稽，而共有人間無法達成協議，且經本院豐原簡易庭調解不成立，有
    調解不成立證明書一份在卷可佐，且未見兩造訂有不分割之契約，且系爭土地地目為建
    地，依土地使用目的，亦無不能分割之情形，為兩造所不爭執，自堪信為真實。系爭土
    地即無不分割之契約，且依土地使用目的，亦無不能分割之情形，兩造復無從達成分割
    之協議，核與民法第八百二十三條第一項規定相符，是原告請求分割共有物，應予准許
    。
三、按共有物之分割方法，法院應斟酌當事人之聲明、共有物之性質、經濟效用及全
    體共有人之利益等因素決之，不受當事人聲明所拘束。經查系爭土地，略呈圓形
    之不規則狀，有複丈成果圖在卷可按（即附圖），其上種有荔枝等雜木，另有一
    棟無屋頂之廢棄房屋等情，經本院勘驗屬實，有勘驗筆錄在卷可按，復有原告提
    出之現場照片四幀可稽。另系爭土地為袋地一節，業據原告及被告甲○、被告癸○○之訴訟代理人己○○、被告丑○○、辛○○、丁○○○、被告午○○、辰○○等二人之訴訟代理人庚○○所是認，被告丑○○、辛○○復陳明上開土地並無
    路對外聯繫，通行需經他人土地等情。顯見系爭土地並無適當對外聯絡之道路。
    次查，本件原告雖起訴主張勘驗測量後抽籤決定各共有人區分位置，惟經本院勘
    驗現場，並囑託台中縣雅潭地政事務所派員會同測量系爭土地位置、面積，製有
    勘驗筆錄及複丈成果圖附卷，原告同意分得如附圖所示Ｇ部分，而被告癸○○、
    丁○○○、辛○○、戊○○○、丑○○、子○○、壬○○等人同意分得如附圖所
    示Ａ部分，被告林松同意取得如附圖示Ｃ部分，另被告辰○○、午○○同意取得
    如附圖所示Ｆ部分並保持共有，被告乙○○同意取得如附圖所示Ｈ部分，並均同
    意除被告卯○○外，願與其他共有人就附圖所示Ｄ部分保持共有，以做為道路。
    本院爰審酌系爭土地原係袋地，並無適宜道路對外聯絡，而原告巳○○、被告甲○、癸○○、壬○○、子○○、丑○○、戊○○○、辛○○、丁○○○、乙○○
    、午○○、辰○○均願就附圖所示Ｄ部分保持共有，以做為道路以利他日作為對外聯絡
    之用，而目前上開土地除廢棄無屋頂之建物外，僅有樹木之使用狀況，並參照大多數共
    有人之意願等情事，以如附圖所示之方案較有利大部分共有人、並發揮最大之土地利用
    價值以達分割後之最大經濟效用，因認按鑑定圖所示之分割方案分割為適當，即如附圖
    所示Ａ部分面積０．０二六三公頃分歸被告癸○○、丁○○○、辛○○、戊○○○、丑
    ○○、子○○、壬○○取得，並分別按十四分之七、十四分之一、十四分之一、十四分
    之一、十四分之二、十四分之一、十四分之一之比例保持共有；Ｂ部分面積０．０二六
    三公頃、Ｃ部分面積０．０二六三公頃分歸被告甲○取得；Ｄ部分面積０．０四四四公
    頃，分歸原告巳○○、被告甲○、癸○○、壬○○、子○○、丑○○、戊○○○、辛○○、丁○○○、乙○○、午○○、辰○○取得，並分別由原告巳○○按一五五０分之二
    六三、被告甲○按一五五０分之五二六、被告癸○○按三一００分之二六三、被告壬○○、子○○、戊○○○、辛○○、丁○○○均按二一七００分之二六三、被告丑○○按
    一０八五０分之二六三、被告辰○○、午○○均按三一００分之二六三、被告乙○○按
    一五五０分之二三五之比例保持共有Ｅ部分面積０．００二八公頃，分歸被告卯○○取
    得；Ｆ部分面積０．０二六三公頃，分歸被告午○○、辰○○取得，並按分別按二分之
    一之比例保持共有；Ｇ部分面積０．０二六三公頃，分歸原告巳○○取得；Ｈ部分面積
    ０．二三五公頃，分歸被告乙○○取得。
四、又分割共有物之訴為形式之形成訴訟，法院不受原告聲明分割方案之拘束，本質
    上並無訟爭性，兩造本可互換地位。故如准予裁判分割，原告之訴即有理由，並
    無敗訴之問題。故本院認於裁判分割共有物訴訟，於法院准予分割，原告之訴為
    有理由時，仍應由兩造依系爭土地應有部分之比例分擔訴訟費用較符公平，附此
    敘明。
據上論結：本件原告之訴為有理由，依民事訴訟法第三百八十五條第一項前段、第七
十八條、第八十五條第一項但書、第八十一條第二款，判決如主文。
中      華      民      國    九十      年      三      月     十五     日
                                    臺灣台中地方法院民事第三庭
~B法      官  陳  葳
右為正本係照原本作成
如不服本判決，應於判決送達後二十日內，向本院提出上訴狀。
中      華      民      國    九十      年      三      月     十五     日
~B法院書記官  田靜嫺


司法院資訊處製作；財團法人民間司法改革基金會備份。
